【裁判字號】    90,訴,121
【裁判日期】    920402
【裁判案由】    誣告
【裁判全文】
臺灣宜蘭地方法院刑事判決                            九十年度訴字第一二一號
    公  訴  人  臺灣宜蘭地方法院檢察署檢察官
    被      告  己○○
                丁○○○
                 庚○○原名.
                戊○○
右列被告因誣告案件，經檢察官提起公訴（九十年度偵字第七九九號），本院判決如
左：
    主  文
己○○、丁○○○、庚○○、戊○○均無罪。
    理  由
一、公訴意旨略以：己○○、丁○○○、庚○○、戊○○共同經營寰昀（起訴書誤載
    為環昀）工程有限公司，登記負責人為庚○○，因寰昀公司積欠臺中中小企業銀
    行宜蘭分行新臺幣（下同）七千六百三十八萬元之巨額貸款無力清償，因己○○
    、丁○○○、戊○○、庚○○均為貸款之連帶保證人，為免除己○○、丁○○○
    、戊○○之連帶保證人責任，四人共同意圖他人受刑事處分之犯意，分別於八十
    九年五月三十日、八十九年十一月十七日，由己○○、戊○○及丁○○○向臺灣
    宜蘭地方法院檢察署檢察官提出告訴，捏造庚○○未經己○○、丁○○○、戊○○三人同意，竊取三人印章向臺灣中小企業銀行貸款，而誣告庚○○、卯○○、
    寅○○、壬○○、丙○○、丑○○、柯春美共同偽造、變造文書，因認被告四人
    涉犯刑法第一百六十九條第一項之誣告罪嫌。
二、按犯罪事實應依證據認定之，無證據不得推定其犯罪事實；又不能證明被告犯罪
    者，應諭知無罪之判決；刑事訴訟法第一百五十四條、第三百零一條第一項分別
    定有明文。又犯罪事實之認定，應憑真實之證據，倘證據是否真實尚欠明確，自
    難以擬制推測之方法，為其判斷之基礎；而認定犯罪事實之證據係指足以認定被
    告確有犯罪行為之積極證據而言，該項證據自須適合於被告犯罪事實之認定，始
    得採為斷罪資料，最高法院五十三年著有臺上字第六五六號、二十九年上字第三
    一０五號判例。且刑事訴訟上證明之資料，無論其為直接或間接證據，均須達於
    通常一般之人均不致有所懷疑，而得確信其為真實之程度，始得據為有罪之認定
    ，若其關於被告是否犯罪之證明未能達此程度，而有合理懷疑之存在，致使無從
    形成有罪之確信，根據「罪證有疑，利於被告」之證據法則，即不得遽為不利被
    告之認定，亦有最高法院七十六年度臺上字第四九八六號判例可稽。其以情況證
    據（即間接證據）斷罪時，尤須基於該證據在直接關係上所可證明之他項情況事
    實，本乎推理作用足以確證被告有罪，方為合法，不得徒憑主觀上之推想，將一
    般經驗上有利被告之其他合理情況逕予排除，此觀諸最高法院三十二年上字第六
    七號自明。所謂認定犯罪事實之證據，係指足以認定被告確有犯罪行為之積極證
    據而言，苟未能發現相當證據，或證據不足為不利於被告事實之認定時，即應為
 有利於被告之認定，更不必有何有利之證據，亦不能以推測或擬制之方法，以為
    裁判基礎（最高法院二十九年上字第三一０五號、四十年台上字第八六號、五十
    六年度台上字第八０七號判例意旨參照）。又按誣告罪之成立，係以意圖他人受
    刑事或懲戒處分，且以明知所訴虛偽為構成要件，若誤認有此事實，或以為有此
    嫌疑，自不得遽指為誣告（最高法院二十二年上字第一九七六號、二十年上字第
    七一七號判例可參）。復按測謊之鑑驗，係就受測人對相關事項之詢答，對應其
    神經、呼吸、心跳等反應而判斷，其鑑驗結果有時亦因受測人之生理、心理因素
    而受影響，測謊鑑驗之結果既會受到受測人之生理、心理因素而受影響，且人的
    行為、思想又無法量化，則測謊自不能如物理、化學試驗般獲得絕對之正確性，
    測謊之結果應係有其他可資信賴之積極或消極證據存在之情形下，作為補強證據
    證明力參考之用，而非可作為判斷事實之唯一及絕對之憑證。是被告之測謊測試
    未獲通過，至多僅能作為其所述非實之參考，不能據以推測被告犯罪事實之存在
    。
三、公訴人認被告己○○等四人有誣告犯行，係以被告庚○○、戊○○之測謊結果係
    成情緒波動反應，研判有說謊，且被告己○○、丁○○○、庚○○、戊○○分係
    父母子女及兄弟關係，均為寰昀公司之股東及董事長，共同生活於公司所設處所
    ，且前之個人貸款均以其他二人為連帶保證人，並有臺灣中小企業銀行宜蘭分行
    授信約定書及印鑑卡、借據影本、借款借據、周轉金貸款契約影本、授信申請書
    、臺灣中小企業銀行宜蘭分行往來查詢單、撥款傳票、入帳明細表、己○○之土
    地登記謄本在卷，因而推論被告己○○、丁○○○、戊○○與庚○○有共同誣告
    之犯行。訊據被告己○○、丁○○○、庚○○、戊○○均堅決否認有誣告之犯行
    ，被告己○○辯稱：當時公司借錢我都不知道，印章被偷蓋，銀行也沒有通知我
    ，我沒有去銀行對保蓋章過；被告丁○○○辯稱：當時公司借錢我都不知道，銀
    行也沒有通知我，我沒有去銀行對保蓋章過我有告銀行的人員，我不知道貸款的
    事情；被告庚○○辯稱：我父母親及兄弟都不知道，他們沒有去對保過，公司的
    借錢、簽名、印章都是我自己簽名蓋章的；被告戊○○辯稱：我有以我個人的名
    義借過錢，但是公司借錢的事情我不知道，我沒有去銀行對保過‧‧‧銀行的人
    有故意放鬆審查，我才告他們等語。
四、經查：
  （一）被告庚○○以寰昀工程公司之名義向臺灣中小企業銀行借款，先後共計八筆
        ，此為被告庚○○坦認在卷，而被告己○○、戊○○亦均曾以自己個人名義
        向臺灣中小企業銀行借貸金錢，此為被告己○○、戊○○二人所自認，且有
        借據二紙在卷可稽，而被告丁○○○對於授信約定書上之簽名亦不否認其為
        真正，因之被告己○○、戊○○、丁○○○三人之授信約定書上簽名、印章
        ，堪以認定其為真正。而上開八筆借款之借據、週轉金貸款契約、委任保證
        契約上均有被告己○○、戊○○、丁○○○為連帶保證人之簽名及蓋章，此
        有該借據、週轉金貸款契約、委任保證契約等件在卷可稽，惟被告己○○、
        戊○○、丁○○○均否認有擔任上開以寰宇工程公司為名義借款之連帶保證
        人，故上開八筆借款被告己○○、戊○○、丁○○○是否擔任連帶保證人等
        情則尚待認定。
  （二）被告庚○○為寰昀工程有限公司之董事，該寰昀工程有限公司之公司地址係
        設於宜蘭縣礁溪鄉○○路九十之一號，此為被告庚○○所自承，而寰昀工程
        有限公司之辦公處所係設於宜蘭縣礁溪鄉○○路○段三四三、三四五號，此
        有照片、廣告資料在卷可按，則該公司登記之地址固與被告己○○、戊○○
        、丁○○○之住所相同，惟尚不能僅因其設立登記之住址相同即推論被告己○○、丁○○○、戊○○有與被告庚○○共同經營該公司業務，況以人頭籌
        組公司之例亦所在多有，不能僅因被告己○○、戊○○、丁○○○為被告庚○○之親人，即謂有共同經營之實。
  （三）被告己○○、戊○○、丁○○○均否認有至臺灣中小企業銀行對保等情，而
        證人甲○○證稱：八十九年二月十日的二千萬元、八十五年一月二十二日五
        百四十萬元之借款，我有辦理徵信，保證人來申請的時候，每一位保證人都
        有來銀行親自簽名，申請之後，續保的時候，我們會電話通知保證人來，如
        果是續貸或續保的案件，只要印鑑相符就可以核貸撥款，二千萬元這件保證
        人沒來，但是我們之前就有通知保證人等語；證人辛○○證稱：其中有四筆
        是我承辦的，保證人是否有親自到銀行簽名，我不記得，但是我們都會先以
        電話通知保證人等語；證人乙○○證稱：我也是有電話告知保證人的作保意
        願，並核對印鑑卡，我不能確定他們是否有親自來銀行對保等語（均本院九
        十二年二月二十日訊問筆錄參照），故證人均證述對於被告己○○、丁○○○、戊○○是否有親至銀行對保等情均不復記憶，惟確曾以電話聯繫連帶保
        證人作保之意願，核證人所述之情節與被告己○○、丁○○○、戊○○三人
        所陳均不相同，雙方對於是否對保一節均各執一詞，故被告己○○、丁○○○、戊○○是否有至銀行對保，尚有疑義。而依卷附之週轉金貸款契約八宗
        ，其借據上連帶保證人之記載，雖不能證明確實而難予採信，惟其餘多數均
        可以肉眼認定為同一人之筆跡所填載，核與被告庚○○所陳：有部分的簽名
        的簽名是我仿造其他被告三人的筆跡描的等語，據被告所供稱：「其他部分
        是我們其他會計人員癸○○、子○○寫的」等語（本院九十年八月二十日訊
        問筆錄參照）情節相符，並經證人子○○到庭結證稱：上面的公司章及保證
        人私章是老闆事先蓋好的，我再填上相關資料拿到銀行去辦，我之前沒有問
        過老闆有關保證人的事情，老闆都是從抽屜當中拿一疊蓋好章的借據等語明
        確（本院九十年九月十三日訊問筆錄參照），故就該由會計人員所填載連帶
        保證人之部分觀之，被告己○○、丁○○○、戊○○，確未曾至銀行對保，
        否則被告己○○、丁○○○、戊○○當可當場簽名蓋章，何需由會計人員代
        為填寫？且證人甲○○雖證述有先行通知連帶保證人徵詢其作保之意願，惟
        此既為被告己○○、戊○○、丁○○○所否認，而臺灣中小企業銀行就以電
        話徵詢部分亦未留有任何電話紀錄可資憑佐，尚難僅憑證人甲○○等人之證
        述即認被告己○○、戊○○、丁○○○知悉擔任連帶保證人之事。
  （四）被告庚○○於本院調查及審理時均坦承其偽造被告己○○、丁○○○、戊○○之簽名，且未得被告己○○三人之同意，盜取其等三人之印鑑，盜蓋於借
        據、週轉金貸款契約書等件上（其另涉之偽造文書罪部分，應由檢察官另行
        偵辦），且於被告己○○、戊○○原告訴之案件偵查中，亦坦認上情，並未
        對臺灣中小企業銀行之人員有誣指犯罪之行為，而被告己○○、丁○○○、
        戊○○擔任連帶保證人除上開以肉眼即可認為同一人所書寫之字跡外，尚有
        部分之週轉金約定書、借據上之簽名，與被告己○○、丁○○○、戊○○之
        簽名相似，該部分是否為被告己○○、丁○○○、戊○○所親自簽名蓋章，
        或有疑問，然就上開以肉眼即可認為同一人書寫之部分，既可認非被告己○○、丁○○○、戊○○所親簽，則被告己○○、丁○○○、戊○○於簽立授
        信約定書之際，並不知其後所生之多筆債務均僅以印章為審查要件而由其負
        責，被告己○○、戊○○、丁○○○對於臺灣中小企業銀行提出之借貸資料
        既有疑義，認連帶保證人之簽名非其所親簽，因而具狀告訴，依上揭判例之
        說，自與誣告罪之成立要件，尚屬有間，其非明知為虛偽之事項而誣指他人
        犯罪自明，依上揭判例之說，自與誣告罪之成立要件，尚屬有間。縱上開授
        信約定書第十條有凡持有銀行發給立約人之擔保物收據或保管證或立約人印
        鑑，前往銀行請求返還或更換擔保物及其有關文件者，均視為立約人之代理
        人之記載，亦僅為民事賠償所應審究之問題，尚與被告等人是否有誣告之犯
        行無涉，附此說明。
  （五）被告戊○○、庚○○經送法務部調查局測謊之結果，雖均呈情緒波動，研判
        有說謊，然按測謊之鑑驗，係就受測人對相關事項之詢答，對應其神經、呼
        吸、心跳等反應而判斷，其鑑驗結果有時亦因受測人之生理、心理因素而受
        影響，測謊鑑驗之結果既會受到受測人之生理、心理因素而受影響，測謊之
        結果應係有其他可資信賴之積極或消極證據存在之情形下，作為補強證據證
        明力參考之用，而非可作為判斷事實之唯一及絕對之憑證，已如前述，則被
        告庚○○、戊○○之測謊測試未獲通過，並不能據此即以推論被告犯罪事實
        之存在。
  （六）綜上所述，被告庚○○坦認有偽造被告己○○、丁○○○、戊○○之簽名及
        盜蓋印章等情，其自始即無誣指他人犯罪之行為，而被告己○○、丁○○○
        、戊○○對於借款一事尚有存疑，因而告訴臺灣中小企業銀行之經辦人員犯
        罪，故被告己○○、戊○○、丁○○○所辯對於所告訴之事實非有虛構之故
        意等情，尚堪採信。故公訴人所舉之證據不足以證明被告犯罪，此外，本院
        復查無其他積極證據證明被告確有公訴人所指之誣告犯行，揆諸首揭說明，
        既無積極證據足認被告有誣告之故意，不能證明被告犯罪，依法應為無罪判
        決之諭知。
據上論斷，應依刑事訴訟法第三百零一條第一項前段，判決如主文。
本案經檢察官賴慶祥到庭執行職務
中        華        民        國    九十二    年    四    月      二    日
                 臺灣宜蘭地方法院刑事第一庭
                                    審判長法  官    林  明  山
                                          法  官    辜  漢  忠
                                          法  官    鄭  貽  馨
右正本證明與原本無異。
如不服本判決，應於判決送達後十日內向本院提出上訴狀( 應附繕本 )。
                                          書記官    陳  憲  文
中        華        民        國    九十二    年    四    月      三    日


司法院資訊處製作；財團法人民間司法改革基金會備份。
